臺灣臺南地方法院民事判決　九十四年度再字第二號
再審原告　　丙○○即蔡慈綸
訴訟代理人　裘佩恩律師
再審被告　　甲○○
　　　　　　乙○○
右當事人間請求給付借款事件，再審原告對於本院民國90年8月
23日90年度促字第39982號確定支付命令，提起再審之訴，本院
判決如左：
    主      文
再審之訴駁回。
再審訴訟費用由再審原告負擔。
    事實及理由
一、本件再審原告起訴主張：再審原告與再審被告二人間清償借
    款債務事件，前經本院於民國90年10月4日，以90年度促字
    第39982號確定支付命令，命再審原告償還再審被告乙○○
    借款新台幣（以下同）70,000元，及應給付再審被告甲○○
    350,000元之懲罰性違約金，並賠償程序費用115元等，該支
    付命令之理由係以再審原告於90年6月23日向再審被告乙○
    ○借款70,000元，並簽訂有債務清償協議書，而以再審原告
    未依協議書內容清償為據，而發此支付命令。惟查，再審原
    告除已按協議於90年8月13日下午14時，以現金10,000元交
    付再審被告乙○○外，其他款項均按照協議書所載以轉帳匯
    款方式，轉匯入再審被告乙○○存放於合作金庫之帳戶，此
    有再審被告乙○○之電話錄音譯文可證，或調查其名下帳戶
    資料即可為證；更有疑問者，再審被告甲○○係擔任再審原
    告之保證人，亦未出借任何資金，何以再審原告一期未付或
    逾期給付，即要賠償五倍餘款之懲罰性違約金予自己之保證
    人，此違背一般常理甚鉅，亦足證此份協議書疑點甚多，而
    再審被告等人據以主張之債權早已不存在；本件支付命令發
    出當時，再審原告並未居住於
    收，因再審原告父親從未收領過法院文書，故未立即拆閱而
    擱置一旁，以致忘記告訴再審原告此事，直至93年12月8日
    接獲台灣高雄地方法院執行處核發執行命令，再審原告始知
    全係再審被告甲○○一人所為，而再審被告乙○○則堅稱與
    其無關，係再審被告甲○○未經再審被告乙○○之同意，而
    以乙○○之名義申請本院核發支付命令；本件支付命令內容
    所指之債權債務，早經再審原告協議全數清償完畢後，已完
    全不存在，再審被告卻誣指再審原告未按協議還款，即有可
    議；而再審被告聲請本院核發支付命令之前，主債務即借款
    70,000元已完全清償而視為和解，即有民事訴訟法第496條
    第1項第12款情形之適用；再者，主債務完全清償後，債權
    人即再審被告應按例交付清償證明書予債務人即再審原告，
    則該紙債務清償證明書於本案即屬民事訴訟法第496條第1項
    第13款未經斟酌或得使用之證物之範疇，且係經斟酌而可受
    較有利益之裁判者；故綜上所述，本件再審原告確實未收受
    該支付命令，而未能持相關證物即時聲明異議，致使該支付
    命令確定，並於再審被告甲○○持往聲請強制執行，始發覺
    該支付命令存在，經閱卷後，始知該支付命令有民事訴訟法
    第496條第1項第12款、第13款規定之再審事由，故依民事訴
    訟法第521條第2項就該支付命令提起再審之訴等語。
二、再審被告甲○○則以：其聲請本院核發90年度促字第39982
    號支付命令，係經過再審被告乙○○之同意，可由乙○○之
    印章可證，至於再審原告所提出之債務清償證明書，係於93
    年12月29日事後所簽，而非90年12月29日所簽，故該債務清
    償證明書所載之還款日期，即屬偽造，而91年當時，再審原
    告仍未還款，故上開債務清償證明書並不實在；而民事訴訟
    法第500條第1項規定，提起再審應於支付命令確定時起30日
    內提起之，本件再審原告提起再審之訴，已經逾期；又本件
    亦無民事訴訟法第496條第1項所規定之再審事由，再審原告
    提起本件再審之訴，顯無再審理由等語資為抗辯。另再審被
    告乙○○則未提出書狀為答辯。
三、程序方面：
    按債務人對於支付命令未於法定期間合法提出異議者，支付
    命令與確定判決有同一之效力。前項支付命令有第496條第1
    項之情形者，得提起再審之訴，並以原支付命令之聲請，視
    為起訴。民事訴訟法第521條第1項、第2項定有明文。又民
    事再審之訴，應於30日之不變期間內提起；前項期間，自判
    決確定時起算，判決於送達前確定者，自送達時起算；其再
    審之理由發生或知悉在後者，均自知悉時起算。民事訴訟法
    第500條第1項、第2項亦有規定。查本件再審原告係主張本
    院90年8月23日90年度促字第39982號確定支付命令有民事訴
    訟法第496條第1項第12款、第13款之再審事由等語，提起本
    件再審之訴。而查前開支付命令係於90年9月11日合法送達
    再審原告，再審原告未於20日之不變期間聲明異議，而於90
    年10月4日確定之事實，已經本院依職權調取前開90年度促
    字第39982號卷宗核閱無誤。而本件支付命令發出當時，係
    由再審原告之父親蔡清和代收，然忘記交付再審原告等情，
    業據再審原告陳明在卷，且經證人蔡清和證述在卷，有本院
    94年4月8日訊問筆錄在卷可稽，自可信為真實。又再審原告
    係於93年11月接獲法院執行處執行命令，始知再審被告甲○
    ○持上開支付命令聲請強制執行，再審原告乃於93年11月11
    日向本院聲請閱卷，嗣於93年11月29日閱卷完畢，始知悉有
    前述之再審事由，則據再審原告陳述在卷，且有再審原告93
    年11月11日聲請閱卷狀、93年11月29日閱卷申請單各一份在
    本院90年度促字第39982號卷內可據，自亦可信為真實。另
    再審原告係於93年12月23日提起本件再審之聲請，有其再審
    起訴狀在卷可據，其起訴之日期係在其93年11月29日閱卷而
    知悉再審理由後30日之不變期間內，則再審原告對前開民事
    確定支付命令提起本件再審之訴，自屬合於程序，合先敘明
    。
四、惟按當事人發見未經斟酌之證物或得使用該證物者，得以再
    審之訴對於確定終局判決聲明不服，民事訴訟法第496條第1
    項第13款規定定有明文。而所謂當事人發見未經斟酌之證物
    或得使用該證物者，係指前訴訟程序事實審之言詞辯論終結
    前已存在之證物，因當事人不知有此證物，致未經斟酌，現
    始知之者，或於前訴訟程序事實審之言詞辯論終結前雖知之
    而不能使用而言，若在前訴訟程序事實審言詞辯論終結前，
    尚未存在之證物，本無所謂發見或不能使用，自不得以之為
    再審理由；而支付命令不經言詞辯論，並無言詞辯論終結之
    時，然依據民事訴訟法第516條第1項規定，債務人得於支付
    命令送達後20日之不變期間內不附理由向發命令之法院提出
    異議，其經提出異議者，依據民事訴訟法第519條第1項之規
    定，支付命令即失其效力，未於法定期間內提出異議者，支
    付命令始與確定判決有同一之效力，而在法定異議期間內，
    債務人既得經異議程序使支付命令失其效力，亦即債務人在
    未逾法定期間前，如有消滅或妨礙債權人請求之事由，均得
    為異議，而使該事件轉入起訴或聲請調解程序而為主張，逾
    越20日之法定期間後，債務人即無從為任何主張，而應受既
    判力作用之拘束，因此，於支付命令之再審程序，主張發見
    未經斟酌之證物或得使用該證物之事由，應指於支付命令異
    議期間屆滿前已存在之證物，因當事人不知有此證物，致未
    能據以提出異議，現始知之者，或於支付命令異議期間屆滿
    前雖知之而不能使用而言。而依據本院90年度促字第39982
    號支付命令卷內所附再審被告所據以提出聲請支付命令之依
    據債務清償協議書所載，再審原告同意於90年8月13日先行
    歸還再審被告乙○○10,000元，其餘款項則分期償還，如一
    期未付或逾期給付，則視同全部到齊，並願賠償5倍餘款之
    懲罰性違約金予再審被告甲○○，又再審被告係以再審原告
    並未於90年8月13日先行清償10,000元，聲請本院核發支付
    命令，命再審原告即債務人應給付再審被告乙○○視為全部
    到期之借款70,000元，並應給付再審被告甲○○5倍餘款之
    違約金；因此，本件爭執之點，係90年8月13日當日，再審
    原告有無依約給付再審被告乙○○10,000元為清償，有無再
    審事由存在，亦應係針對上開事實為審認。而本件再審原告
    主張有民事訴訟法第496條第1項第13款規定之再審事由，係
    提出電話錄音譯文及債務清償證明書各一份為據，主張90年
    8月13日當天，已經現金交付再審被告乙○○10,000元等語
    。然查，本院90年度促字第39982號支付命令事件，係於90
    年8月23日核發支付命令，而於90年9月11日合法送達債務人
    即再審原告，嗣於90年10月4日確定之情，均有本院90年度
    促字第39982號支付命令、送達證書及支付命令確定證明書
    各一份在本院90年度促字第39982號卷內可證，而再審原告
    所提出證明已經於90年8月13日給付現金10,000元之錄音帶
    譯文，依其內容所載，係再審原告於提起再審之訴前，方與
    再審被告乙○○通話而錄製，此由議文內容有載：「小惠，
    我已經有寫狀紙了（指提起本件再審之訴），妳到時敢幫我
    作證嗎」等語可據，至於證明於90年8月13日給付現金10,00
    0元之債務清償證明書，則係90年12月29日所製作，有債務
    清償證明書在卷可稽，上該二件證物，均係本院90年度促字
    第39982號支付命令確定後方產生之證物，而非支付命令異
    議期間屆滿前已存在之證物，依據上開說明，自不符合發見
    未經斟酌之證物或得使用該證物之再審事由，因此，再審原
    告此部份之主張，自屬無據。
五、至於再審原告另主張有民事訴訟法第496條第1項第12款規定
    發現就同一訴訟標的在前已有確定判決或和解、調解或得使
    用該判決或和解、調解者之再審事由，係以再審被告聲請本
    院核發支付命令之前，主債務即借款70,000元已完全清償而
    視為和解等語。然查，依據再審原告所提出之債務清償證明
    書所載，債務清償日期分別為90年8月13日、90年9月5日、9
    0年10月5日、90年11月5日，明顯與再審原告所陳述再審被
    告於90年8月23日聲請本院核發支付命令當時，債務已經完
    全清償之事實不符，因此，再審原告主張再審被告聲請核發
    支付命令當時，已有和解存在，即未有據，此外，再審原告
    亦未提出任何和解證明，故其主張有民事訴訟法第496條第1
    項第12款規定之再審事由，亦無所依。
六、綜上所述，再審原告對於本院90年度促字第39982號確定支
    付命令提起本件再審之訴，依據再審原告所陳述及提出之證
    據，顯無理由，爰不經言詞辯論，逕以判決駁回之。
七、本件既未存在再審原告所主張之上開再審事由，則再審原告
    聲請本院調閱再審被告乙○○之銀行帳戶，以調查再審原告
    於上開債務清償協議書第二期以後之借款已經清償之事實，
    即無必要，在此敘明。
八、據上論結，本件再審之訴為顯無理由，依民事訴訟法第502
    條第2項、第78條，判決如主文。
中　華　民　國　  94　  年　　5　　　月       5   　　日
                           臺灣臺南地方法院民事第三庭
                                 法      官　陳杰正
右為正本係照原本作成。
如對本判決上訴，須於判決送達後廿日內向本院提出上訴狀。
中　華　民　國　  94　  年　　5　　　月       5   　　日
                                 法院書記官  鄭佩玉
